【裁判字號】    95,交抗,88
【裁判日期】    950227
【裁判案由】    違反道路交通管理處罰條例
【裁判全文】
臺灣高等法院交通事件裁定              95年度交抗字第88號
抗  告  人
即處分機關  臺北市交通事件裁決所
受  處分人  甲○○
                      樓
上列抗告人因受處分人違反道路交通管理處罰條例案件，不服臺
灣臺北地方法院，中華民國94年12月29日所為裁定（94年度交聲
字第1211號），提起抗告，本院裁定如下：
    主  文
原裁定撤銷。
受處分人之異議駁回。
    理  由
一、原處分意旨略以：本件受處分人甲○○於民國94年10月1 日
    16時50分許，駕駛車號7E-8183 號自小客車，在臺北市○○
    ○路、師大路口闖紅燈違規右轉，經警攔停舉發有「闖紅燈
    （師大路南向北又轉羅斯福路）」之違規事實，嗣經受處分
    人提出申訴，經原處分機關函請舉發單位查處之結果，仍認
    受處分人確有前開違規行為，原處分機關爰以「駕車行經有
    燈光號誌管制之交岔路口闖紅燈」之違規事實，並依道路交
    通管理處罰條例第53條（原處分贅引第1項）、第63條第1項
    第3款（原處分漏引第3款）及違反道路交通管理事件統一裁
    罰基準表之規定，裁處受處分人罰鍰新臺幣（下同）2700元
    ，並記違規點數3點等語。
二、受處分人原異議意旨略以：當天從師大路要右轉羅斯福路，
    是等綠燈才跟著前面的車右轉，因為旁邊有機車要直行，所
    以沒有辦法轉過去，是一邊轉一邊等機車通過，等到轉過去
    時，已經變為紅燈，並不是闖紅燈等語。
三、原裁定意旨略以：(一)按刑法第2條第1項規定：「行為後法律
    有變更者，適用裁判時之法律，但裁判前之法律有利於行為
    人者，適用最有利於行為人之法律」，此即所謂「從新從輕
    」原則。雖道路交通管理處罰條例本質上係屬行政罰而非刑
    罰，並未明文規定「從新從輕」原則適用，惟總統於94 年2
    月5日公布，並自95年2月5日開始施行之行政罰法第5條規定
    ：「行為後法律或自治條例有變更者，適用行政機關最初裁
    處時之法律或自治條例。但裁處前之法律或自治條例有利於
    受處罰者，適用最有利於受處罰者之規定」，益見「從新從
    輕」原則，係行政罰體系之立法趨勢，堪認為行政法上重要
    原理原則。再觀諸行政機關於行為人違反行政法裁處時，適
    用裁處時之法律，但裁處前之法律有利於行為人者，適用最
    有利於行為人之法律。而所謂裁處，包括訴願、行政訴訟之
    決定或判決；又所謂裁處不以原處分機關之行為為限，凡在
    復查、訴願以迄行政訴訟中，尚未裁處確定之案件均有從新
    從輕原則之適用，最高行政法院89年9月13日89年度9月份第
    1次庭長法官聯席會議決議意旨及最高行政法院86 年度判字
    第674 號判決意旨均同此見解。而道路交通管理處罰條例所
    定罰鍰、吊扣證照、記點之裁罰，本屬行政罰之性質（參照
    上開行政罰法第1條、第2條亦將罰鍰、吊扣證照、記點之處
    分均定為行政罰），是本件關於紅燈右轉之違規行為，應適
    用「從新從輕」原則，經比較新舊法之結果，認修正後之新
    法較有利於行為人，適用修正後道路交通管理處罰條例第53
    條第2 項之規定，較能兼顧人民基本權利之保障及符合上開
    修法之本旨。(二)本件受處分人雖否認有何紅燈右轉之犯行，
    惟依當日舉發員警林鴻裕於原審到庭結證稱：「當天我與另
    外一個警員開車在羅斯福路由北往南巡邏，走到羅斯福路與
    師大路口時，我的方向是紅燈，因為前面有機車待轉區，我
    們停在斑馬線後面的機車停等區的後面外側車道，等到綠燈
    時，等到前面的機車全部都走了我們才開車，我們發現受處
    分人駕駛的自小客車違規紅燈右轉時，我們的車已經快到師
    大路的中央分隔島，當時我們方向的綠燈至少經過5 秒以上
    」等語，並提出當天現場圖為證。顯然受處分人右轉羅斯福
    路時，其號誌燈已變為紅燈。受處分人所聲請之證人鄭庭蓁
    雖於原審到庭結證稱：「當天坐在副駕駛座上，等到我們要
    右轉時，右前方還有一些機車要直行，我們是慢慢轉，轉的
    時候已經超過號誌燈了，所以沒有看到變燈」等語，則證人
    鄭庭蓁當日雖坐在受處分人車上，但因其角度無法看到號誌
    燈，尚無從證明受處分人右轉時仍為綠燈，而為有利於受處
    分人之認定。再者，若果如受處分人所陳稱是在綠燈時即跟
    著前方車輛右轉等語，則當時前方既有多輛汽車要右轉，右
    方又有許多機車欲直行，受處分人自應評估若因而無法順利
    右轉，即應待下次綠燈時再行右轉，而非執意右轉，以致號
    誌變換為紅燈時，卡在交叉路口，影響交通。原處分機關依
    修正前道路交通管理處罰條例對受處分人裁處罰鍰2700元，
    並記違規點數3 點，固非無據，然修正後道路交通管理處罰
    條例既增訂第53條第2 項賦予紅燈右轉之處罰法源，且處罰
    罰鍰調降為600元以上1800 元以下，依上揭說明，自應將原
    處分撤銷，由原處分機關俟主管機關依法修正違反道路交通
    管理事件統一裁罰基準表之裁罰基準後，另為適法之處分等
    語。
四、抗告人抗告意旨略以：(一)依據道路交通管理處罰條例第53條
    規定：「汽車駕駛人，行經有燈光號誌管制之交岔路口闖紅
    燈者，處新臺幣1800元以上5400以下罰鍰」。另按94年12月
    10日立法院三讀通過，而總統於同年月28日公布之新修正道
    路交通管理處罰條例第53條規定：「汽車駕駛人，行經有燈
    光號誌管制之交岔路口闖紅燈者，處新臺幣1800元以上5400
    元以下罰鍰。前項紅燈右轉行為者，處新臺幣600 以上1800
    元以下罰鍰」。又同條例第93條規定：「本條例施行日期由
    行政院以命令定之」。另依中央法規標準法第14條規定：「
    法規特定有施行日期，或以命令特定施行日期者，自該特定
    日起發生效力」，先予敘明。(二)本案受處分人駕駛汽車於94
    年10月1日16時50 分行經臺北市○○○路、師大路口紅燈右
    轉違規，本所依行為時法律規定，於94年11月11日裁處2700
    元罰鍰，並記違規點數3 點，而臺灣臺北地方法院卻裁定將
    原已依法裁決之案件予以撤銷，要求裁決機關等待尚未施行
    之條款及未完成修正之「違反道路交通管理事件統一裁罰標
    準表」裁罰基準後，另為適法之處分，如此將促使裁決機關
    等候援引未實施之法令而恣意延宕裁決時效。又查行政秩序
    罰本質上是對於違反行政法義務行為的制裁，制裁的原因不
    在於該行為本身客觀的、倫理上的評價，而是在於該行為有
    無遵守當時的行政法義務。準此，本所認為法官據「從新從
    輕」原則而為本案裁定之理由，實有未洽，亦不符合行政罰
    法第5 條規定「行政機關最初裁處時」之立法意旨，並勢將
    嚴重影響裁決確定之穩定性等語。
五、經查：
    (一)按汽車駕駛人，行經有燈光號誌管制之交岔路口闖紅燈者
      ，處1800元以上5400元以下罰鍰；汽車駕駛人有違反第53
      條之情形者，除依原條款處罰鍰外，並記違規點數3 點，
      現施行之道路交通管理處罰條例第53條、第63條第1項第3
      款分別定有明文。又經立法院於94年12月10日三讀通過，
      經總統於同年月28日以華總一義字第09400212581 號令修
      正公布之新修正道路交通管理處罰條例第53條第2 項固新
      增列規定：「前項紅燈右轉行為者，處新臺幣600以上180
      0元以下罰鍰」。惟依同條例第93 條規定：「本條例施行
      日期由行政院以命令定之」。另依中央法規標準法第14條
      規定：「法規特定有施行日期，或以命令特定施行日期者
      ，自該特定日起發生效力」。是以，新修正之道路交通管
      理處罰條例第53條第2 項之違規紅燈右轉之較輕處罰規定
      ，必須經由行政院以命令定其施行日期，至該施行日期屆
      至始行生效。查行政院迄今尚未以命令定上開條例修正條
      文之施行日期，經本院查核無誤。是94年12月28日修正公
      布之上揭法條尚未生效施行，對相關機關及人民尚無適用
      之餘地。又所謂「從新從輕」原則，雖係行政法上之重要
      原理原則，並明定於新修正並已施行之行政罰法第5條，
      惟其前提必當「行為後法律或自治條例有變更者」始有適
      用之餘地，若新法雖已修正公布，但尚未施行生效，則並
      無法律變更之問題，亦無比較新舊法適用之疑義，從而，
      亦無「從新從輕」原則之適用，合先敘明。
    (二)本件受處分人雖否認有何闖紅燈右轉之違規行為，惟證人
      即依當日舉發員警林鴻裕於原審到庭結證述：其發現受處
      分人駕駛自小客車違規紅燈右轉，且受處分人右轉方向之
      綠燈至少已經過5 秒以上等語明確，並提出當天現場圖為
      證，足資證明受處分人右轉羅斯福路時，其號誌燈已變為
      紅燈。另受處分人所聲請之證人鄭庭蓁於原審雖結證稱：
      「轉的時候已經超過號誌燈了，所以沒有看到變燈」等語
      ，但證人鄭庭蓁既因角度關係無法看到燈光號誌，其所為
      證言尚不足據為有利於受處分人之認定，是受處分人所辯
      ，尚無可採。
    (三)按違反行政法上義務之處罰，以行為時之法律有明文規定
      者為限，除非行為後有法律變更之例外情形，否則，自應
      以行為時之法律規定作為裁處交通違規裁罰之依據，此即
      為「處罰法定原則」之立法精神。查本件受處分人係於94
      年10月1 日駕駛汽車有違規紅燈右轉之行為，經警攔停舉
      發，而修正新法之道路交通管理處罰條例第53條第2 項之
      違規紅燈右轉較輕處罰規定，固經總統於94年12月28日公
      布，惟目前既尚未施行生效，已如前述，則受處分人之違
      規行為自應以受處分人違規行為當時及目前尚在施行之道
      路交通管理處罰條例第53條規定作為處罰依據，應無依新
      修正但尚未施行之同條例第53條第2 項規定從輕處罰之問
      題，從而，亦無「從新從輕原則」之適用，更無要求原處
      分機關對於交通違規之案件，需等待尚未施行之法律或依
      該法律授權訂定之行政規則（違反道路交通管理事件統一
      裁罰標準表）施行後，始做成裁決處分之法律依據。準此
      ，原審以：本件受處分人違規紅燈右轉行為，應依「從新
      從輕」原則，應適用修正後道路交通管理處罰條例增訂之
      第53條第2 項規定，從輕處罰，並將原處分撤銷，要求原
      處分機關俟主管機關依法修正違反道路交通管理事件統一
      裁罰基準表之裁罰基準後，另為適法處分云云，實屬無據
      。
六、綜上，本件受處分人紅燈右轉之違規事實，已屬明確，堪以
    認定。從而，原處分機關依據現行道路交通管理處罰條例第
    53條（原處分贅引第1項，茲補正）、第63條第1項第3款（
    原處分漏引第3款，茲補正)，分別裁處受處分人罰鍰新臺幣
    2700元及記違規點數3 點，核無不當，異議人之異議核無理
    由，原審據以認定受處分人確有前開違規事實，固屬正確，
    但原裁定誤適用尚未生效之94年12月28日修正公布之同條例
    第53條第2 項為處罰依據，實屬違誤，自應由本院將其裁定
    撤銷，另為駁回異議之裁定。
據上論結，應依道路交通管理處罰條例第89條，道路交通案件處
理辦法第26條，刑事訴訟法第413條，裁定如主文。
中    華    民    國    95    年    2    月    27     日
                  交通法庭審判長法  官  李文成
                                法  官  周盈文
                                法  官  王復生
以上正本證明與原本無異。
不得再抗告。
                                書記官  王宜玲
中    華    民    國    95    年    3     月    3     日


司法院資訊處製作；財團法人民間司法改革基金會備份。
